臺灣臺中地方法院刑事判決　　　　　　　　　　　　九十一年度訴字第一五六六號
　　公　訴　人　臺灣臺中地方法院檢察署檢察官
　　被　　　告　甲○○
　　選任辯護人　蔡瑞煙
右列被告因違反公職人員選舉罷免法案件，經檢察官提起公訴（九十一年度選偵字第
一０一號），本院判決如左：
    主  文
甲○○無罪。
    理  由
一、公訴意旨係以：被告甲○○為臺中縣九十一年村里長暨鄉鎮市民代表選舉后里鄉
    第一選區鄉民代表候選人，其曾任月眉獅子會會長，於成立競選總部時，該獅子
    會會友戊○○等十四人合資新臺幣（下同）五萬元，向其獅子會會友林石賢經營
    之金永固企業有限公司（下稱金永固公司），以較低於市面上一般銷售單價三十
    元至四十元之優待單價二十五元，購買「彩色噴砂蘋果碗」二千個，每個以紙盒
    包裝並貼上「甲○○競選後援會」之名片，贈送給被告之競選總部，詎被告為求
    以賄選手段當選，竟基於概括之犯意，於九十一年五月間，連續利用登門拜票之
    機會，以每戶為單位，各交付一個「彩色噴砂蘋果碗」之賄賂予居住於其選區內
    即臺中縣后里鄉義里村、仁里村、后里村、廣福村等處，有投票權之人張錦波、
    朱喜美、張德勤、顧春華、韓藍平、張進田、曾吳蘭香、張亮輝、林金燐、賴忠
    俊等多人；又設籍彰化縣而居住於該鄉后里村之阮進坤亦收到「彩色噴砂蘋果碗
    」一個，前後已送出一千二百個左右，約其投票給被告。因認被告涉犯公職人員
    選舉罷免法第九十條之一第一項之罪嫌。
二、按犯罪事實應依證據認定之，無證據不得推定其犯罪事實；又不能證明被告犯罪
    者，應諭知無罪之判決；刑事訴訟法第一百五十四條、第三百零一條第一項分別
    定有明文。另按認定不利於被告之事實，須依積極證據，苟積極證據不足為不利
    於被告事實之認定，即應為有利於被告之認定，更不必有何有利之證據；刑事訴
    訟法上所謂認定犯罪事實之證據，係指足以認定被告確有犯罪之積極證據而言，
    該項證據自需適合於被告犯罪事實之認定，始得採為斷罪資料；如未能發現相當
    證據，或證據不足以證明，自不能以推測或擬制之方法，以為裁判之基礎；最高
    法院著有三十年上字第八一六號、二十九年上字第三一○五號等判例可資參照。
    復按公職人員選舉罷免法第九十條之一第一項之賄選罪係以對於有投票權之人，
    行求期約或交付賄賂或其他不正利益，而約其不行使投票權或為一定之行使為構
    成要件。亦即須視行為人主觀上是否具有行賄之犯意，而約使有投票權人為投票
    權一定之行使或不行使；客觀上行為人所行求期約或交付之賄賂或不正利益是否
    可認係約使投票權人為投票權之一定行使或不行使之對價；以及所行求、期約、
    交付之對象是否為有投票權人而定。上開對價關係，在於行賄者之一方，係認知
    其所行求、期約或交付之意思表示，乃為約使有投票權人為投票權一定之行使或
    不行使；在受賄者之一方，亦應認知行賄者對其所行求、期約或交付之意思表示
    ，乃為約使其為投票權一定之行使或不行使，且對有投票權人交付之財物或不正
    利益，並不以金錢之多寡為絕對標準，而應綜合社會價值觀念、授受雙方之認知
    及其他客觀情事而為判斷。倘未具有行賄之犯意，或無對價關係時，即不構成該
    罪。
三、本件公訴人認被告涉有公職人員選舉罷免法第九十條之一第一項之賄選罪嫌，無
    非係以被告甲○○之供述，核與證人戊○○、張錦波、朱喜美、張德勤、顧春華
    、韓藍平、張進田、曾吳蘭香、張亮輝、林金燐、賴忠俊等人證述情節相符，並
    有彩色噴砂蘋果碗十二個扣案佐證。而上開「彩色噴砂蘋果碗」之價格，購買單
    只包裝五百個以下者單價三十五元，一千個以上者單價三十元，購買五只禮盒包
    裝五百盒以下者每盒二百元，一千盒以上者每盒一百五十元等情，已據證人即金
    永固公司丁○○證述無訛，並有報價單及發票附卷可稽。及認任何物品只要具有
    生活上之實用性及財產價值，即有影響收受者投票選擇意向之可能性，否則候選
    人平日不送，選區外之居民不送，為何偏要挑在選舉屆至時才送給選區之公民，
    其理甚明等為其論據。惟訊據被告甲○○堅決否認其有賄選之犯行，辯稱：這些
    蘋果碗送去時伊不在，伊回去後看到，就打電話給戊○○問他這些碗一個多少錢
    ，戊○○告訴伊一個二十五元，送給選民沒問題，伊先前看電視、報紙報導，說
    贈品超過三十元才算賄選，該蘋果碗單價只有二十五元，故伊認與賄選無關，乃
    予以收受，並分贈給到競選總部之來賓，其他則由伊之助選員發送，其贈予對象
    也包括無選舉權之人，故伊實無賄選之犯意。又本件蘋果碗尚不足影響選舉權人
    之投票，與常見之選舉贈品打火機並無太大差別。且贈品上貼有候選人之姓名標
    籤，有選舉權人只會認其乃宣傳手段而已，客觀上在施贈者與受贈者間並無對價
    關係等語。
四、經查：
（一）證人戊○○於警偵訊及本院審理時證稱：被告是月眉獅子會前任會長，伊是獅
      子會會友，也是被告競選鄉民代表後援會成員之一，伊等獅子會會友十四人集
      資五萬元購買「彩色噴砂蘋果碗」二千個送給被告，讓被告可在競選總部成立
      時當做紀念品送給貴賓。在伊等贈送前，伊看電規報導有人問什麼叫賄選，法
      務部長說三十元以下贈品不算賄選，伊當時找了馨富禮品行及金永固公司就蘋
      果碗來比價，因金永固公司報價包裝好及含稅之蘋果碗一個二十五元比較便宜
      ，所以伊就向金永固公司購買，伊送蘋果碗給被告時他不在，之後被告有打電
      話問伊，伊告訴被告說法務部長說三十元以下禮品不算賄選，那些蘋果碗一個
      只有二十五元，可以送給長官、鄉親及貴賓沒問題等語。可知被告辯稱：戊○
      ○告訴伊一個蘋果碗二十五元，送給選民沒問題，伊先前看電視、報紙報導，
      說贈品超過三十元才算賄選，該蘋果碗單價只有二十五元，故伊認與賄選無關
      ，乃予以收受，伊並無賄選之犯意等語，尚非無據。
（二）證人即金永固公司業務經理丁○○於本院審理時到庭證述：戊○○向伊接洽購
      買「彩色噴砂蘋果碗」時，伊告訴他未包裝之蘋果碗一個算十八元，若加上包
      裝及貼紙一個二十五元。這些蘋果碗是於九十一年四月十八日向達雅企業股份
      有限公司（下稱達雅公司，該公司商品口稱為「妙管家」）購買的，當時購買
      單價每個含稅是十八元，戊○○來購買時，他說要加包裝及貼貼紙，事實上包
      裝及貼貼紙之成本分別為三元及一元，但伊向戊○○報價五元及二元，所以後
      來伊以一個二十五元賣戊○○時是有利潤的。在警員及調查員向伊詢問時，因
      戊○○在場，伊不好意思講伊有賺錢，因此才會說這些蘋果碗每個進價二十五
      元。另調查站偵查員當時要伊報價給臺中縣刑事組，伊雖然報購買單只包裝五
      百個單價三十五元，一千個單價三十元，購買五只禮盒包裝五百盒每盒二百元
      ，一千盒每盒一百五十元，但伊實際上賣給公家機關會再依前開價格打八折等
      語，並有達雅公司九十一年四月十八日之出貨單一紙（記載金永固公司購買「
      妙管家彩色噴砂蘋果碗」五千個，每個單價十八元）及達雅公司九十一年四月
      二十二日之統一發票一紙（記載金永固公司購買噴砂蘋果碗，每個含稅單價十
      八元）在卷可稽。由上足見金永固公司係以單價十八元向達雅公司購買「彩色
      噴砂蘋果碗」，並再加上包裝及貼紙後以單價二十五元之價格賣給戊○○，金
      永固公司販售蘋果碗予公家機關時，通常會依報價再打八折無誤。
（三）證人即達雅公司副課長乙○○於本院審理時到庭證稱：達雅公司是從印尼進口
      「彩色噴砂蘋果碗」，單價一個十幾元，達雅公司於九十一年四月十八日出貨
      五千個蘋果碗給金永固公司，每個出售單價是十八元等語。另證人即馨富禮品
      行負責人丙○○於本院審理時證稱：伊經營之禮品行也有從貿易商處進口本件
      印尼之「彩色噴砂蘋果碗」，進貨一盒五個包裝九十元，平均單價是十八元，
      若付現再打九五折。戊○○曾找過伊，問伊是否販賣「彩色噴砂蘋果碗」，伊
      跟他報一個單價二十四元，包裝、印刷及稅另外算等語。又證人即巧馥有限公
      司實際負責人劉振超於本院審理時證稱：伊公司也有從貿易商處進口本件印尼
      之「彩色噴砂蘋果碗」，進貨五個加盒子精裝九十元，一個單價十八元。之前
      有一位警員拿臺中縣警察局證件給伊看，伊以為他們要大量購買，是來訪價的
      ，所以伊就開較高之價格讓他們來殺價，當時伊係開購買五個蘋果碗二百元之
      發票給警員，但實際上若訂購三百組（一組五個）伊會打六折，打完折後一個
      單價二十四元，伊公司只有批發，沒有零售，通常單價伊會報高一點，但實際
      購買時都會再打折等語。由前開證人之證詞可知本件印尼進口之「彩色噴砂蘋
      果碗」（碗底有印上印尼之英文字樣），每個進口單價約十八元左右，批發商
      販售價每個則自十八元至二十四元不等甚為明確。
（四）按法務部九十年十月八日法九十檢字第０三六八八五號函所列『賄選犯行例舉
      』貳，係指出「候選人分送之競選文宣，除現金或現金之替代品，如：電話卡
      、儲值卡、提貨單等外，以介紹候選人為內容之單純文宣品，或以文宣附著於
      價值三十元下之單一宣傳物品，如原子筆、鑰匙圈、打火機、小型面紙包、家
      用農民曆、便帽等，依當今社會大眾觀念，尚不足以動搖或影響有投票權人之
      投票意向，僅係候選人主觀上加深選民對其印象之用，尚難認涉有賄選罪嫌。
      」，此有該函文一份附卷可稽。查本件被告發放之「彩色噴砂蘋果碗」係以紙
      盒包裝而成，紙盒上印有「妙管家彩色噴砂蘋果碗」字樣，紙盒正面並貼有黃
      色貼紙，上面印有「后里鄉民代表候選人第一選區甲○○競選後援會贈」等字
      ，該碗底部並刻有印尼之英文字體等情，有該扣案之「彩色噴砂蘋果碗」十二
      個可佐，並有照片二張附卷足憑。本件被告所發放之蘋果碗核與法務部前開函
      文所示之「以文宣附著於價值三十元下之單一宣傳物品」尚屬相符，亦即該蘋
      果碗尚不足以動搖或影響有投票權人之投票意向，堪認僅係被告主觀上加深選
      民對其印象之用，依此，尚難認被告構成賄選犯行。況被告係經由贈送者戊○
      ○告知每個蘋果碗單價二十五元，其基於信賴法務部前開函文意旨而將蘋果碗
      發放選民，應無賄選之犯意。
（五）證人張錦波於偵查時供稱：因伊幫被告掛採帶，所以被告送伊一個蘋果碗等語
      ；證人朱喜美於警偵訊時供稱：伊回家後伊孩子告訴伊有人送來這個蘋果碗等
      語；證人張德勤於警偵訊時供稱：蘋果碗是鄰居轉交的等語；證人顧春華於偵
      查時供稱：有一位不知姓名之女子將蘋果碗放在伊家桌上，伊不知該碗是誰拿
      去的等語：證人韓藍平於警偵訊時供稱：伊回家才看到該蘋果碗，不知是誰送
      的等語；證人張進田於偵查時供稱：被告等五、六人到伊家，看到伊孫子在玩
      ，就拿蘋果碗給伊孫子等語；證人曾吳蘭香於警偵訊時供稱：伊回家時才發現
      有一個蘋果碗放在伊家桌上，並不知道是誰送的等語；證人張亮輝於偵查時時
      供稱：被告一群人到伊店裡和伊握手後，伊才發現他們在店裡放了一個碗等語
      ；證人林金燐於偵查時供稱：被告等人來拜票後，伊才發現家裡有一個蘋果碗
      ，伊不知是誰放的等語；證人賴忠俊於警偵訊時供稱：伊回家時才發現有一個
      碗放在伊家門前等語；證人阮進坤於偵查時供稱：伊並不知道何人將蘋果碗放
      在店裡，伊戶籍並非設在被告之選區內等語。觀之前開證人或謂：回家後才發
      現有一個蘋果碗放在家裡；或謂：被告來拜票時，才發現有一個蘋果碗放在桌
      上；或謂：因幫被告忙，被告才送蘋果碗；或謂：戶籍並未設在被告之選區內
      ，被告也放了一個果碗在店裡等語。可知前開證人並未認知被告係對其所行求
      、期約或交付之意思表示，而為約使其為投票權一定之行使，亦即前開證人雖
      收受蘋果碗，但並非可認係約使為投票權一定行使之對價，是前開證人之證詞
      並非可採為不利於被告之證據。
五、綜上所述，被告主觀上並無賄選之犯意，客觀上被告所交付之物品亦非可認係約
    使投票權人為投票權一定行使之對價，因此被告所為，核與公職人員選舉罷免法
    第九十條之一第一項賄選罪之構成要件有間。此外，本件並查無其他積極證據足
    認被告有賄選之犯行，故被告辯稱其無該等犯行，尚堪採信。是本件被告之犯行
    應屬不能證明，爰為無罪判決之諭知，以昭審慎。
據上論斷，應依刑事訴訟法第三百零一條第一項，判決如主文。
中      華      民      國    九十一    年      九      月     十三     日
                                臺灣臺中地方法院刑事第四庭
                                        法  官  張  靜  琪
右正本證明與原本無異。
如不服本判決，應於判決送達後十日內向本院提出上訴狀，上訴於臺灣高等法院臺中
分院( 須附繕本 )。
                                        書記官
中      華      民      國    九十一    年      九      月     十三     日
